---
title: "G1401211067_Rifqi Rustu Andana_MPDW3"
author:
- Rifqi Rustu Andana
output:
  html_document:
    theme: yeti
    toc: true
    toc_float: true
  word_document: default
  pdf_document: default
---

## *Packages*

```{r, echo=FALSE}
#PACKAGES
library(dLagM)
library(dynlm)
library(MLmetrics)
library(lmtest)
library(car)
library(nardl)
```

## Impor Data

```{r}
data <- rio::import("https://raw.githubusercontent.com/Tuyye/mpdw/main/Tugas/Tugas3/Data%20CO2%20Indonesiaa.csv")
str(data)
data
```

## Pembagian Data

```{r}
#SPLIT DATA
train<-data[1:101,]
test<-data[102:126,]
```

```{r}
#data time series
train.ts<-ts(train)
test.ts<-ts(test)
data.ts<-ts(data)
```

### Pemodelan

```{r}
#MODEL KOYCK
model.koyck <- koyckDlm(x = train$SolidFuel, y = train$Total)
summary(model.koyck)
AIC(model.koyck)
BIC(model.koyck)
```
Dari hasil tersebut, didapat bahwa peubah x(SolidFuel) memiliki nilai $P-Value>0.05$. Hal ini menunjukkan bahwa peubah x berpengaruh signifikan terhadap $y$. 

### Peramalan dan Akurasi

Berikut adalah hasil peramalan y untuk 25 periode kedepan menggunakan model koyck

```{r}
model.koyck <- koyckDlm(x = train$SolidFuel, y = train$Total)
summary(model.koyck)
mape.koyck <- MAPE(model.koyck$forecasts, train$Total)
#akurasi data training
GoF(model.koyck)
```

## Regression with Distributed Lag


```{r}
model.dlm <- dlm(x = train$SolidFuel,y = train$Total , q = 2)
summary(model.dlm)
AIC(model.dlm)
BIC(model.dlm)
```

### Peramalan dan Akurasi

```{r}
fore.dlm <- forecast(model = model.dlm, x=test$SolidFuel, h=25)
fore.dlm
mape.dlm <- MAPE(fore.dlm$forecasts, test$Total)
#akurasi data training
GoF(model.dlm)
```

### *Lag* Optimum

```{r}
#penentuan lag optimum 
finiteDLMauto(formula = Total ~ SolidFuel,
              data = data.frame(train), q.min = 1, q.max = 6,
              model.type = "dlm", error.type = "AIC", trace = FALSE)
```

Berdasarkan output tersebut, lag optimum didapatkan ketika lag=6. Selanjutnya dilakukan pemodelan untuk lag=6

```{r}
#model dlm dengan lag optimum
model.dlm2 <- dlm(x = train$SolidFuel,y = train$Total , q = 6)
summary(model.dlm2)
AIC(model.dlm2)
BIC(model.dlm2)
```

Adapun hasil peramalan 5 periode kedepan menggunakan model tersebut adalah sebagai berikut

```{r}
#peramalan dan akurasi
fore.dlm2 <- forecast(model = model.dlm2, x=test$SolidFuel, h=25)
mape.dlm2<- MAPE(fore.dlm2$forecasts, test$Total)
#akurasi data training
GoF(model.dlm2)
```


## Model Autoregressive
### Pemodelan

```{r}
model.ardl <- ardlDlm(x = train$SolidFuel, y = train$Total, p = 1 , q = 1)
summary(model.ardl)
AIC(model.ardl)
BIC(model.ardl)
```

### Peramalan dan Akurasi

```{r}
fore.ardl <- forecast(model = model.ardl, x=test$SolidFuel, h=25)
fore.ardl
```

Data di atas merupakan hasil peramalan untuk 25 periode ke depan menggunakan Model Autoregressive.

```{r}
mape.ardl <- MAPE(fore.ardl$forecasts, test$Total)
mape.ardl
#akurasi data training
GoF(model.ardl)
```
```{r}
#penentuan lag optimum
model.ardl.opt <- ardlBoundOrders(data = data.frame(data), ic = "AIC", 
                                  formula = Total ~ SolidFuel )
min_p=c()
for(i in 1:6){
  min_p[i]=min(model.ardl.opt$Stat.table[[i]])
}
q_opt=which(min_p==min(min_p, na.rm = TRUE))
p_opt=which(model.ardl.opt$Stat.table[[q_opt]] == 
              min(model.ardl.opt$Stat.table[[q_opt]], na.rm = TRUE))
data.frame("q_optimum" = q_opt, "p_optimum" = p_opt, 
           "AIC"=model.ardl.opt$min.Stat)
```


## Pemodelan DLM & ARDL 

```{r}
#sama dengan model dlm q=2
cons_lm1 <- dynlm(Total ~ SolidFuel+L(SolidFuel)+L(SolidFuel,2),data = train.ts)
#sama dengan dlm q=6
cons_lm2 <- dynlm(Total ~ SolidFuel+L(SolidFuel)+L(SolidFuel,2)+L(SolidFuel,3)+L(SolidFuel,4)+L(SolidFuel,5)
                  +L(SolidFuel,6),data = train.ts)
#sama dengan ardl p=1 q=1
cons_lm3 <- dynlm(Total ~ SolidFuel+L(SolidFuel)+L(Total),data = train.ts)
#sama dengan model ardl p=15 q=4
cons_lm4 <- dynlm(Total ~ SolidFuel+L(Total)+L(Total,2)+L(Total,3)+L(Total,4)
                  +L(SolidFuel)+L(SolidFuel,2)
                  +L(SolidFuel,3)+L(SolidFuel,4)+L(SolidFuel,5)
                  +L(SolidFuel,6)+L(SolidFuel,7)+L(SolidFuel,8)+L(SolidFuel,9)
                  +L(SolidFuel,10)+L(SolidFuel,11)+L(SolidFuel,12)+L(SolidFuel,13)
                  +L(SolidFuel,14)+L(SolidFuel,15)
                  ,data = train.ts)

```

### Ringkasan Model

```{r}
summary(cons_lm1)
summary(cons_lm2)
summary(cons_lm3)
summary(cons_lm4)
```

### SSE

```{r}
deviance(cons_lm1)
deviance(cons_lm2)
deviance(cons_lm3)
deviance(cons_lm4)
```

#### Autokorelasi

```{r}
#durbin watson
dwtest(cons_lm1)
dwtest(cons_lm2)
dwtest(cons_lm3)
dwtest(cons_lm4)
```

#### Heterogenitas

```{r}
bptest(cons_lm1)
bptest(cons_lm2)
bptest(cons_lm3)
bptest(cons_lm4)
```

#### Kenormalan

```{r}
shapiro.test(residuals(cons_lm1))
shapiro.test(residuals(cons_lm2))
shapiro.test(residuals(cons_lm3))
shapiro.test(residuals(cons_lm4))
```

## Perbandingan Model

```{r}
akurasi <- matrix(c(mape.koyck, mape.dlm, mape.dlm2, mape.ardl))
row.names(akurasi)<- c("Koyck","DLM 1","DLM 2","Autoregressive")
colnames(akurasi) <- c("MAPE")
akurasi
```

Berdasarkan nilai MAPE, model paling optimum didapat pada Model Koyck karena memiliki nilai MAPE yang terkecil.

### Plot

```{r}
par(mfrow=c(1,1))
plot(test$SolidFuel, test$Total, type="b", col="black", ylim=c(120,250))
points(test$SolidFuel, model.koyck$forecasts,col="red")
lines(test$SolidFuel, model.koyck$forecasts,col="red")
points(test$SolidFuel, fore.dlm$forecasts,col="blue")
lines(test$SolidFuel, fore.dlm$forecasts,col="blue")
points(test$SolidFuel, fore.dlm2$forecasts,col="orange")
lines(test$SolidFuel, fore.dlm2$forecasts,col="orange")
points(test$SolidFuel, fore.ardl$forecasts,col="green")
lines(test$SolidFuel, fore.ardl$forecasts,col="green")
legend("topleft",c("aktual", "koyck","DLM 1","DLM 2", "autoregressive"), lty=1, col=c("black","red","blue","orange","green"), cex=0.8)
```

