---
title: "G1401211067_Rifqi Rustu Andana_MPDW4"
output:
  pdf_document: default
  html_document: default
date: "2023-09-16"
---

```{r setup, include=FALSE}
knitr::opts_chunk$set(echo = TRUE)
```

#### Nomor 1

### Manual
```{r}
set.seed(067)
wn <- rnorm(300)
ts.plot(wn)
```

```{r}
par(mfrow = c(1, 2)) 
acf(wn)
acf(wn, xlim = c(1, 20))
```

## Proses MA
```{r}
ma[1] <- wn[1]
ma[2] <- wn[2]
```

```{r}
for(i in 3:300){
   ma[i] <- wn[i] + 0.4 * wn[i - 1] + 0.6 * wn[i - 2] 
}
ma
```

## Plot

# Plot Time Series
```{r}
ts.plot(ma)
```

# Plot ACF
```{r}
acf(ma,lag.max = 20)
```

# Plot PACF
```{r}
pacf(ma)
```

# Plot EACF
```{r}
TSA::eacf(ma)
```

### Scatterplot Antar Lag

# Korelasi antara $Y_t$ dengan $Y_{t-1}$

```{r}
#Yt
yt_ma <- ma[-1]
yt_ma
#Yt-1
yt_1_ma <- ma[-300]
yt_1_ma
```

```{r}
plot(y=yt_ma,x=yt_1_ma)
```

```{r}
cor(yt_ma,yt_1_ma)
```

# Korelasi antara $Y_t$ dengan $Y_{t-2}$

```{r}
#Yt
yt_ma2 <- ma[-c(1,2)]
yt_ma2
#Yt-2
yt_2_ma <- ma[-c(299,300)]
yt_2_ma
```
```{r}
plot(y=yt_ma2,x=yt_2_ma)
```
```{r}
cor(yt_ma2,yt_2_ma)
```
```{r}
#Yt
yt_ma3 <- ma[-c(1,2,3)]
yt_ma3
#Yt-3
yt_3_ma <- ma[-c(298,299,300)]
yt_3_ma
```
```{r}
plot(y=yt_ma3,x=yt_3_ma)
```
```{r}
cor(yt_ma3,yt_3_ma)
```

### Dengan arima.sim

```{r}
ma2 <- arima.sim(list(order=c(0,0,2), ma=c(0.4,0.6)), n=300)
ma2
```
## Plot (arima.sim)

# Plot Time Series
```{r}
ts.plot(ma2)
```

# Plot ACF
```{r}
acf(ma2,lag.max = 20)
```

# Plot PACF
```{r}
pacf(ma2)
```

# Plot EACF
```{r}
TSA::eacf(ma2)
```

### Scatterplot Antar Lag

# Korelasi antara $Y_t$ dengan $Y_{t-1}$

```{r}
#Yt
yt_ma <- ma2[-1]
yt_ma
#Yt-1
yt_1_ma <- ma2[-300]
yt_1_ma
```

```{r}
plot(y=yt_ma,x=yt_1_ma)
```

```{r}
cor(yt_ma,yt_1_ma)
```

# Korelasi antara $Y_t$ dengan $Y_{t-2}$

```{r}
#Yt
yt_ma2 <- ma2[-c(1,2)]
yt_ma2
#Yt-2
yt_2_ma <- ma2[-c(299,300)]
yt_2_ma
```
```{r}
plot(y=yt_ma2,x=yt_2_ma)
```
```{r}
cor(yt_ma2,yt_2_ma)
```

```{r}
#Yt
yt_ma3 <- ma2[-c(1,2,3)]
yt_ma3
#Yt-3
yt_3_ma <- ma2[-c(298,299,300)]
yt_3_ma
```

```{r}
plot(y=yt_ma3,x=yt_3_ma)
```

```{r}
cor(yt_ma3,yt_3_ma)
```

#### Nomer 2

## Proses AR
```{r}
set.seed(067)
```

```{r}
n<-length(wn)
n
ar <- c(1:n) 
for (i in 3:n) {ar[i]<-wn[i] + 0.5*ar[i-1] + 0.2*ar[i-2]}
ar
```

Selain menggunakan cara di atas, pembangkitan proses AR dapat dilakukan dengan fungsi `arima.sim()` sebagai berikut.

```{r}
ar1 <- arima.sim(list(order=c(2,0,0), ar= c(0.5,0.2)), n=300)
ar1
```

## Karakteristik AR(2)
### Plot Time Series

```{r}
ts.plot(ar)
```

### Plot ACF
```{r}
acf(ar)
```

### Plot PACF

```{r}
pacf(ar)
```

### Plot EACF

```{r}
TSA::eacf(ar)
```

### Scatterplot Antar Lag
#### Korelasi antara $Y_t$ dengan $Y_{t-1}$

```{r}
#Yt
yt_ar <- ar[-1]
yt_ar
#Yt-1
yt_1_ar <- ar[-300]
yt_1_ar
```

```{r}
plot(y=yt_ar,x=yt_1_ar)
```
```{r}
cor(yt_ar,yt_1_ar)
```

#### Korelasi antara $Y_t$ dengan $Y_{t-2}$

```{r}
#Yt
yt_ar2 <- ar[-c(1,2)]
yt_ar2
#Yt-2
yt_2_ar <- ar[-c(299,300)]
yt_2_ar
```

```{r}
plot(y=yt_ar2,x=yt_2_ar)
```

```{r}
cor(yt_ar2,yt_2_ar)
```
#### Korelasi antara $Y_t$ dengan $Y_{t-3}$

```{r}
#Yt
yt_ar3 <- ar[-c(1,2,3)]
yt_ar3
#Yt-3
yt_3_ar <- ar[-c(298,299,300)]
yt_3_ar
```

```{r}
plot(y=yt_ar3,x=yt_3_ar)
```

```{r}
cor(yt_ar3,yt_3_ar)
```

## AR (arima.sim)
```{r}
set.seed(067)
```

```{r}
ar1 <- arima.sim(list(order=c(2,0,0), ar= c(0.5,0.2)), n=300)
ar1
```

### Plot
## Plot Time Series

```{r}
ts.plot(ar1)
```

## Plot ACF
```{r}
acf(ar1)
```

## Plot PACF

```{r}
pacf(ar1)
```

## Plot EACF

```{r}
TSA::eacf(ar1)
```

### Scatterplot Antar Lag
## Korelasi antara $Y_t$ dengan $Y_{t-1}$

```{r}
#Yt
yt_ar <- ar1[-1]
yt_ar
#Yt-1
yt_1_ar <- ar1[-300]
yt_1_ar
```

```{r}
plot(y=yt_ar,x=yt_1_ar)
```
```{r}
cor(yt_ar,yt_1_ar)
```

## Korelasi antara $Y_t$ dengan $Y_{t-2}$

```{r}
#Yt
yt_ar2 <- ar1[-c(1,2)]
yt_ar2
#Yt-2
yt_2_ar <- ar1[-c(299,300)]
yt_2_ar
```

```{r}
plot(y=yt_ar2,x=yt_2_ar)
```

```{r}
cor(yt_ar2,yt_2_ar)
```
## Korelasi antara $Y_t$ dengan $Y_{t-3}$

```{r}
#Yt
yt_ar3 <- ar1[-c(1,2,3)]
yt_ar3
#Yt-3
yt_3_ar <- ar1[-c(298,299,300)]
yt_3_ar
```

```{r}
plot(y=yt_ar3,x=yt_3_ar)
```

```{r}
cor(yt_ar3,yt_3_ar)
```

### Nomer 3
## Fungsi pembangkitan ARMA

```{r}
set.seed(067)
n = length(wn)

y.arma=c(1:n)
for (i in 3:n){y.arma[i] = 0.5*y.arma[i-1] + 0.2*y.arma[i-2] + 0.4*wn[i-1] +   0.6*wn[i-2]+wn[i]}
y.arma
```

Pembangkitan ARMA(p,q) juga dapat dilakukan dengan fungsi `arima.sim` sebagai berikut.

```{r}
arma11 <- arima.sim(list(order=c(2,0,2), ar = c(0.5,0.2), ma =c(0.4,0.6)), n=300)
arma11
```

## Karakteristik ARMA(1,1)

### Plot Time Series

```{r}
par(mfrow = c(1, 2))
ts.plot(y.arma)
ts.plot(arma11)
par(mfrow = c(1, 1))
```

### Plot ACF

```{r}
par(mfrow = c(1, 2))
acf(y.arma)
acf(arma11)
par(mfrow = c(1, 1))
```

### Plot PACF

```{r}
par(mfrow = c(1, 2))
pacf(y.arma)
pacf(arma11)
par(mfrow = c(1, 1))
```

### Plot EACF

```{r}
TSA::eacf(y.arma)
TSA::eacf(arma11)
```


### Scatterplot Antar Lag

#### Korelasi antara $Y_t$ dengan $Y_{t-1}$

```{r}
#Yt
yt_arma <- arma11[-1]
yt_arma
#Yt-1
yt_1_arma <- arma11[-300]
yt_1_arma
```

```{r}
plot(y=yt_arma,x=yt_1_arma)
```

Berdasarkan scatterplot tersebut, terlihat bahwa terdapat hubungan positif antara $Y_t$ dengan $Y_{t-1}$. Hal ini sesuai dengan teori yang ada


```{r}
cor(yt_arma,yt_1_arma)
```
#### Korelasi antara $Y_t$ dengan $Y_{t-2}$
```{r}
#Yt
yt_arma2 <- arma11[-c(1,2)]
yt_arma2
#Yt-2
yt_2_arma <- arma11[-c(299,300)]
yt_2_arma
```

```{r}
plot(y=yt_arma2,x=yt_2_arma)
```

Berdasarkan scatterplot tersebut, terlihat bahwa terdapat hubungan positif antara $Y_t$ dengan $Y_{t-1}$. Hal ini sesuai dengan teori yang ada

```{r}
cor(yt_arma2,yt_2_arma)
```
#### Korelasi antara $Y_t$ dengan $Y_{t-1}$
```{r}
#Yt
yt_arma3 <- arma11[-c(1,2,3)]
yt_arma3
#Yt-3
yt_3_arma <- arma11[-c(298,299,300)]
yt_3_arma
```

```{r}
plot(y=yt_arma3,x=yt_3_arma)
```

Berdasarkan scatterplot tersebut, terlihat bahwa terdapat hubungan positif antara $Y_t$ dengan $Y_{t-1}$. Hal ini sesuai dengan teori yang ada

```{r}
cor(yt_arma3,yt_3_arma)
```